臺灣新北地方法院民事裁定
110年度消債清字第281號
聲  請  人  莊政勳  
代  理  人  陳明清律師(法扶律師)
上列當事人聲請消費者債務清理清算事件，本院裁定如下：
    主  文
聲請人莊政勳自中華民國一百一十一年二月十日上午十時起開始
清算程序。
本件命司法事務官進行清算程序。
    理  由
一、按債務人不能清償債務或有不能清償之虞者，得依本條例所
    定更生或清算程序，清理其債務；債務人對於金融機構負債
    務者，在聲請更生或清算前，應向最大債權金融機構請求協
    商債務清償方案，或向其住、居所地之法院或鄉、鎮、市、
    區調解委員會聲請債務清理之調解；協商或調解成立者，債
    務人不得聲請更生或清算。但因不可歸責於己之事由，致履
    行有困難者，不在此限，消費者債務清理條例(下稱消債條
    例)第3條、第151條第1項、第7項分別定有明文。揆諸消債
    條例之立法目的，乃在於使陷於經濟上困境之消費者，得分
    別情形利用更生或清算程序清理債務，藉以妥適調整債務人
    與債權人及其他利害關係人之權利義務關係，保障債權人之
    公平受償，並謀求消費者經濟生活之更生機會，從而健全社
    會經濟發展(消債條例第1條參照)。是以，債務人若有不能
    清償債務或有不能清償債務之虞，且客觀上並無濫用更生或
    清算程序之情事，自應使其藉由消債條例所定程序以清理債
    務，然債務人若已利用消債條例前置協商或調解機制與金融
    機構成立協商或調解，即須依約清償債務，不得依消債條例
    聲請更生或清算，蓋該債務清償方案係經債務人行使程序選
    擇權而與債權人締結之債務清理契約，其即應受該契約之拘
    束，且消債條例更生之規範目的，係在維持債務人基本生活
    之情況下，於債務人之能力範圍內盡力清償債務，非謂債務
    人得任意利用債務清理程序減輕債務，因此，為避免債務人
    針對已成立之協商或調解方案任意毀諾，濫用更生或清算之
    債務清理程序，需債務人於協商或調解成立後因不可歸責於
    己之事由，致其無法履行原定清償方案，始例外得依消債條
    例聲請更生或清算。又按法院開始清算程序之裁定，應載明
    其年、月、日、時，並即時發生效力；法院裁定開始更生或
    清算程序後，得命司法事務官進行更生或清算程序，必要時
    ，得選任律師、會計師或其他適當之自然人或法人1人為監
    督人或管理人，消債條例第83條第1項、第16條第1項亦有明
    定。
二、聲請意旨略以：聲請人於民國79年與友人合夥創辦電腦公司
    ，因合夥人挪用公款，導致公司財務大傷，其為公司資金週
    轉而向友人借款及標會，嗣為返還友人之借款而以信用卡、
    現金卡借款支應及支付生活費用，以債養債終致累積高額債
    務。聲請人因上述情事備受壓力，借酒澆愁而酒精成癮致患
    有憂鬱症及酒精使用障礙症，需長期治療而無法工作，曾與
    銀行協商還款，惟近14年來皆由聲請人之配偶李珮吟代為清
    償，但債務總額並未減少。又聲請人於5年內並未從事營業
    額平均每月20萬元以下之營業活動，復未經法院裁定開始更
    生程序或宣告破產，爰請求本院裁定准予清算等語。
三、本件聲請人因負欠金融機構債務，於消債條例施行後曾與最
    大無擔保債權銀行構台新國際商業銀行股份有限公司(下稱
    台新銀行)成立調解，雙方同意自95年8月起，分120期，利
    率3.88%，每月繳納新臺幣(下同)24,637元之清償方案，因
    還款困難遂與台新銀行簽訂增補約據，約定自97年8月起，
    分150期，利率0%，每月繳納13,821元，100年再次簽訂增補
    約據，約定自100年2月起，分180期，利率0%，每月繳納9,3
    66元，復因聲請人還款困難，103年簽訂增補約據，約定自1
    03年10月起，分117期，利率0%，第1期至第24期，每月繳納
    5,000元、第25期至第117期，每月繳納10,204元，現依舊繳
    款中等情，有台新銀行111年1月22日函文、協議書及無擔保
    債務還款計畫、債務協商/前置協商機制變更還款條件方案
    增補約據等件在卷可參，堪認聲請人上開協商成立及履約中
    乙節屬實。而債務人與債權人成立協商或調解後，即應依誠
    信原則履行，故應限制於債務人因不可歸責於己之事由，致
    履行有困難時，始得聲請更生或清算，俾債務人盡力履行協
    商方案，避免任意毀諾，是本件聲請人向本院聲請清算，自
    須審究其是否有符合消債條例第151條第7項但書所列之不可
    歸責於己之事由，致履行有困難之情形，並審酌聲請人目前
    全部收支及財產狀況，評估其是否已達不能維持最低生活條
    件，而有不能清償債務或有不能清償之虞之情事。
四、經查：
(一)按消債條例第151條第8項準用同條例第75條第2項規定，債
    務人可處分所得扣除自己及依法應受其扶養者所必要生活費
    用之餘額，連續三個月低於協商方案應清償之金額者，推定
    有因不可歸責於己致履行有困難之事由。本件聲請人主張其
    因憂鬱症以及酒精使用障礙症而無法工作，仰賴配偶李珮吟
    扶養等情，業據提出臺北市立聯合醫院診斷證明書、債務協
    商繳款明細、李珮吟之臺灣土地銀行活期性存款存摺封面及
    內頁等件為佐，堪認屬實。則依聲請人於履約期間並無收入
    來源，全仰賴配偶資助並還款，實難期待能依約繼續履行協
    商還款條件，堪認聲請人係有不可歸責於己之事由，致履行
    協商方案有困難之情事。從而，聲請人雖曾與金融機構調解
    成立，仍得再為本件清算之聲請。
(二)聲請人之債務總額：依聲請人具狀陳報之債務協商繳款明細
    所示其所積欠之債務總額，計算至110年12月27日止，本件
    包含本金、利息、違約金在內無擔保或無優先權之債權總額
    為全體債權金融機構1,592,679元。
(三)聲請人之財產與收入：聲請人名下有全球人壽及新安東京海
    上產險之有效保單各1件，另有繼承彰化縣○○鄉○○段0000地
    號之土地及板信商業銀行股份有限公司有價證券，有聲請人
    之全國財產稅總歸戶財產查詢清單、遺產稅財產參考清單、
    全球人壽人身保險保險單、新安東京海上產物保險股份有限
    公司信函、全球人壽保單投保證明、中華民國人壽保險商業
    同業公會保險業通報作業資訊系統資料查詢結果回覆書在卷
    可查。又聲請人主張其因上述情形，並無工作收入，僅仰賴
    配偶李珮吟資助等情，業據聲請人提出107至109年度綜合所
    得稅各類所得資料清單、勞工保險被保險人投保資料表、臺
    北市立聯合醫院診斷證明書等件可佐，堪認聲請人目前每月
    並無可處分所得。
(四)聲請人之必要支出狀況：聲請人主張其每月必要支出依新北
    市政府所公告之111年度新北市最低生活費15,800元之1.2倍
    計算即18,960元，經核符合消債條例第64條之2第1項規定；
    且依消債條例施行細則第21條之1第3項規定，聲請人若表明
    以行政院衛生福利部公布之最低生活費1.2倍計算必要支出
    ，毋庸記載原因、種類及提出證明文件，是聲請人上開主張
    應為可採。
(五)聲請人每月可處分所得0元，尚須負擔每月必要生活支出18,
    960元，已無餘額可供清償前置調解所約定之還款協議。是
    本院綜合上情，堪認聲請人客觀上經濟狀況已有不能清償債
    務之情形，而有藉助清算制度調整其與債權人間之權利義務
    關係，重建其經濟生活之必要。
四、綜上所述，依聲請人之收支及財產狀況，確有不能清償債務
    之虞之情事，且未經法院裁定開始更生程序或宣告破產。此
    外，復查無聲請人有消債條例第6條第3項、第8條或第82條
    第2項所定駁回清算聲請之事由存在，故聲請人聲請清算，
    核無不合，應予准許。
五、爰依消債條例83條第1項、第16條第1項規定，裁定如主文。
中　　華　　民　　國　　111 　年　　2 　　月　　9 　　日
                  民事第六庭    法　官　莊惠真 
以上正本證明與原本無異。
本件裁定不得抗告。
本裁定已於111年2月10日上午10時公告。
中　　華　　民　　國　　111 　年　　2 　　月　　10　　日
                                書記官　但育緗